臺北高等行政法院裁定
111年度訴字第55號
                                   111年11月24日辯論終結
原      告  達黔生                                     

            吳文淵                                     

被      告  臺北市政府社會局

代  表  人  周榆修              
訴訟代理人  蘇麗娟              
            洪萱祐              
上列當事人間有關人民團體事務事件，原告不服臺北市政府中華
民國108年12月4日府訴一字第1086103822號訴願決定、109年12
月8日府訴一字第1096102155號訴願決定，提起行政訴訟，本院
裁定如下：
    主  文
原告之訴駁回。
訴訟費用由原告負擔。    
    理  由 
一、本件緣起於：
　㈠原告均為臺北市建築師公會（下稱系爭公會）會員，系爭公
    會101年3月11日召開第16屆第1次會員大會並作成改選第16
    屆理監事等決議；然有會員起訴求為撤銷，經臺灣臺北地方
    法院（下稱臺北地院）以101年度訴字第1575號民事判決該
    次決議撤銷，系爭公會循序上訴，經臺灣高等法院（下稱高
    等法院）102年度上字第17號民事判決、最高法院105年度台
    上字第103號民事判決駁回確定（本院卷一第449頁至480頁
    ）。
　㈡期間，系爭公會第16屆理監事於103年6月8日召開第17屆第1
    次會員大會，改選第17屆理監事，選舉黃秀莊為理事長，林
    志崧、杜國源為副理事長，吳政吉等8人為常務理事、蕭長
    城及楊檔巖為常務監事等決議。乃有會員以系爭公會第16屆
    第1次會員大會所作成之第16屆理監事等決議，既經法院判
    決撤銷確定，則第16屆理事會召開第17屆第1次會員大會，
    屬無召集權人所召集，所作成改選第17屆理監事決議無效為
    由，向臺北地院提起民事訴訟，請求確認第17屆理監事與系
    爭公會間委任關係不存在；並以避免無召集權之第17屆理監
    事召開第18屆會員大會（原訂於107年5月15日召開）改選理
    監事為由，向臺北地院聲請假處分略以：⑴林志崧於本案訴
    訟確定前，不得行使第17屆副理事長及理事職權。⑵吳政吉
    於本案訴訟確定前，不得行使第17屆常務理事及理事職權。
    ⑶蕭長城於本案訴訟確定前，不得行使第17屆常務監事及監
    事職權。⑷楊檔巖於本案訴訟確定前，不得行使第17屆常務
    監事及監事職權。⑸林志崧、杜國源、吳政吉、郭高明、池
    體演、戚雅各、于淑婷、陸金雄、鄭宜平、劉明滄、王紀耕
    、楊天柱、孟繁宏、王紀鯤、王山頌、鄭凱文、洪迪光、蘇
    毓德、許中光、黃長美、李滄涵、林大祐、王武烈、陳鴻明
    （下稱林志崧等24人）及黃秀莊，於本案訴訟確定前，不得
    召開第18屆大會。臺北地院107年度全字第11號裁定准其所
    請（本院卷二第163頁至175頁），經抗告，高等法院107年1
    1月29日107年度抗字第720號民事裁定（見本院卷一第481頁
    至487頁），除關於命林志崧等人於本案訴訟確定前不得召
    開第18屆會員大會部分抗告駁回外，其餘均廢棄；經再抗告
    ，最高法院以108年度台抗字第364號民事裁定駁回確定（本
    院卷一第489頁至490頁）。至於黃秀莊不得行使系爭公會第
    17屆理事長及理事職權部分，則前經另案臺北地院106年度
    全字第483號民事裁定准許、經抗告而為高等法院107年度抗
    字第67號民事裁定及最高法院107年度台抗字第458號民事裁
    定駁回確定（本院卷一第491頁至498頁）。
  ㈢原告達黔生於108年4月15日、18日提出申請書，請求被告依
    人民團體法第32條規定，指定召集人召開系爭公會第18屆會
    員大會。經被告以108年4月24日北市社團字第1083064578號
    函（下稱108年4月24日函）函復原告達黔生略以：高等法院
    107年度抗字第720號民事裁定，仍維持臺北地院107年度全
    字第11號裁定，命系爭公會於臺北地院107年度訴字第377號
    確認委任關係不存在訴訟確定前，不得召開第18屆會員大會
    （本院卷一第39-40頁）。原告達黔生不服被告108年4月24
    日函提起訴願，經臺北市政府108年12月4日府訴一字第1086
    103822號訴願決定（下稱訴願決定甲）認定108年4月24日函
    為觀念通知，並非對原告達黔生所為之行政處分，故為訴願
    不受理之決定（本院卷二第153-159頁）。
　㈣然而，被告為以臺北市○○○○區域之人民團體法之地方主管機
    關，考量系爭公會會務仍應正常運作，以108年10月28日北
    市社團字第1083172111號函（下稱108年10月28日函）請系
    爭公會召開會員大會，說明三則指明不得辦理理監事選舉，
    以符合高等法院107年度抗字第720號、最高法院108年度抗
    字第364號民事裁定意旨（本院卷一第41頁）。原告達黔生
    不服108年10月28日函，提起訴願，經臺北市政府109年12月
    8日府訴一字第1096102155號訴願決定（下稱訴願決定乙）
    以108年10月28日函亦非行政處分為由，為訴願不受理之決
    定（本院卷一第55-67頁）。
　㈤原告二人不服訴願決定甲、訴願決定乙提起本件行政訴訟，
    原聲明：「㈠訴願決定及被告民國108年4月24日、108年10月
    28日及109年8月7日行政處分均應撤銷。㈡請求賠償臺北市建
    築師公會（下稱系爭公會）全體會員新臺幣（下同）100萬
    元整及懲罰性賠償金100萬元整。」（本院卷一第27頁）。
    嗣原告於言詞辯論程序經本院闡明其真意後，更正訴之聲明
    為：「一、課予義務訴訟部分：㈠108年4月24日函及訴願決
    定甲均撤銷。㈡被告機關應依原告108年4月15日、18日申請
    書，依人民團體法第32條指定召集人，召開第18屆會員大會
    辦理第18屆理監事選舉。二、撤銷訴訟部分：108年10月28
    日函及訴願決定乙均撤銷。三、給付訴訟部分：被告應賠償
    系爭公會全體會員300萬元。」(本院卷二第232-233頁)經核
    上開更正，關於損害賠償部分屬訴之聲明的擴張，純屬文字
    修正以符原告起訴之真意。
二、本院的見解：
　㈠按「原告之訴，有下列各款情形之一者，行政法院應以裁定
    駁回之。但其情形可以補正者，審判長應定期間先命補正：
    ……六、起訴逾越法定期限者。……十、起訴不合程式或不備其
    他要件者。」行政訴訟法第107條第1項第6款、第10款定有
    明文。又依同法第4條第1項規定：「人民因中央或地方機關
    之違法行政處分，認為損害其權利或法律上之利益，經依訴
    願法提起訴願而不服其決定，或提起訴願逾3個月不為決定
    ，或延長訴願決定期間逾2個月不為決定者，得向行政法院
    提起撤銷訴訟。」可知人民提起撤銷訴訟必須以行政處分為
    其程序標的，始具備合法要件。再者，所謂行政處分係指中
    央或地方機關就公法上具體事件所為之決定或其他公權力措
    施而對外直接發生法律效果之單方行政行為而言，此稽之行
    政程序法第92條第1項及訴願法第3條第1項之規定可明。再
    按行政訴訟法第106條第1項前段規定：「第4條及第5條訴訟
    之提起，除本法別有規定外，應於訴願決定書送達後2個月
    之不變期間內為之。」準此，提起行政訴訟法第5條之課予
    義務訴訟，須於訴願決定書送達後2個月之不變期間內為之
    ，若逾起訴期間，其起訴即屬不合法，而應駁回。　
　㈡關於原告所提課予義務訴訟部分：
　⒈訴願決定甲係於108年12月6日送達原告達黔生，有臺北市政
    府送達證書在卷可憑（本院卷二第161頁），則提起行政訴
    訟之不變期間，應自送達之日起算2個月之不變期間。原告
    達黔生遲至111年1月12日始提起行政訴訟，有本院收文收狀
    明細表上所蓋印收文日期戳章印文足憑（本院卷一第11頁）
    ，已逾上開法定不變期間，從而，原告達黔生所提起課予義
    務訴訟部分，為不合法，且無從補正，應依行政訴訟法第10
    7條第1項第6款規定，予以裁定駁回。至原告吳文淵未踐行
    申請、訴願前置程序，此有僅以原告達黔生名義之訴願書，
    及訴願決定甲在卷可佐（本院卷二第150-159頁），原告吳
    文淵逕為提起課予義務訴訟，亦屬起訴不合法。
　⒉又人民團體法第32條雖規定，人民團體會員（會員代表）大
    會或理事會不能依法召開時，得由主管機關指定理事一人召
    集之；監事會不能依法召開時，得由主管機關指定監事一人
    召集之。該規定係主管機關為使人民團體會務能順利運作，
    於會員（會員代表）大會、理事會或監事會不能依法召開時
    ，本於職權為之，原告即使為系爭公會之會員，仍無公法上
    請求權，得依該規定請求主管機關指定理事召集系爭公會之
    會員大會。然據原告於本院當庭所陳，系爭公會第17屆理監
    事業已歷經7年未能改選，故本院仍須提醒被告，其既為系
    爭公會之主管機關，基於協助人民團體自主發展之職權，仍
    有排除系爭公會自治功能失調之危害，並防止此危害之擴大
    ，而應採取適當監督、管制手段予以矯正，方能兼顧人民團
    體自主性與社會、民主發展等需要，附此敘明。
　㈢關於原告所提撤銷訴訟部分：
　  由前述被告108年10月28日函作成之緣起及其內容以觀，堪
    認該函僅係被告考量系爭公會會務仍應正常運作，請系爭公
    會召開會員大會，核其性質係行政機關在其職權或所掌事務
    範圍內，為實現一定之行政目的，以勸告、建議之不具法律
    上強制力之方法，促請系爭公會召開會員大會之行政指導，
    並未發生課予原告公法上義務之規制效力，亦不直接對外發
    生任何法律上效果，僅屬觀念通知，依首揭規定及說明，自
    非行政處分。從而，訴願決定乙以被告108年10月28日函非
    屬行政處分，就原告達黔生對於該函所為訴願予以不受理，
    並無不合，至原告吳文淵亦無對108年10月28日函提起訴願
    。故原告就108年10月28日函文提起行政訴訟求為撤銷，均
    屬不備起訴要件且其情形不能補正，依首揭規定及說明，應
    以裁定駁回。
　㈣關於原告所提給付訴訟部分：
　　原告訴之聲明第三項部分，依其所訴內容，係在表示被告負
    有侵權賠償責任，並請求被告給付系爭公會全體會員損害賠
    償300萬元，性質上當認依行政訴訟法第7條規定合併請求被
    告對其須負國家賠償責任或其他財產上給付之規定。但關於
    此部分聲明請求被告國家賠償或其他財產上給付部分，因原
    告所提前述訴之聲明第一項課予義務訴訟，及訴之聲明第二
    項撤銷訴訟均為不合法，則原告此部分國家賠償之合併請求
    ，因屬附帶請求之性質，非可單獨提起行政訴訟，自已失所
    附麗，故此部分訴訟亦不合法，應併予駁回。
三、據上論結，本件原告之訴為不合法，依行政訴訟法第107條
    第1項第6款、第10款、第104條，民事訴訟法第95條、第78
    條規定，裁定如主文。　　  　　
中　　華　　民　　國　　111 　年　　12　　月　　15　　日
　　　　　　　　　　臺北高等行政法院第二庭
                          　　審判長法  官　楊  得  君　
                             　　　 法  官　李  明  益
                            　 　　 法  官　高  維  駿　
上為正本係照原本作成。
如不服本裁定，應於送達後10日內向本院提出抗告狀（須按他造
人數附繕本）。
中　　華　　民　　國　　111 　年　　12　　月　　15　　日
　　　　　　　　　　　　　　　　　　書記官　陳  怡  如